【裁判字號】    90,台上,1616
【裁判日期】    900913
【裁判案由】    損害賠償
【裁判全文】
最高法院民事判決                                九十年度台上字第一六一六號
    上  訴  人  丁○○
    訴訟代理人  蔡文玲律師
    被 上訴 人  丙○○
                乙○○
                甲○○
右當事人間請求損害賠償事件，上訴人對於中華民國八十九年二月八日台灣高等法院
第二審判決（八十八年度上字第一一八一號），提起上訴，本院判決如左：
    主  文
上訴駁回。
第三審訴訟費用由上訴人負擔。
    理  由
本件上訴人主張：伊因被上訴人甲○○、乙○○於民國七十九年八月八日藉辭以不動
產買賣權利轉讓為由，詐騙伊簽訂不動產買賣權利轉讓合約書，將不存在之標的即「
臺南第二城」以新台幣（下同）一百六十五萬元價格轉讓與伊，伊因資金不足，被上
訴人甲○○、乙○○乃串謀被上訴人丙○○共同詐騙伊簽訂不動產契約書，由伊將所
有坐落桃園縣楊梅鎮○○段水尾小段五○之七號土地及地上門牌楊梅鎮○○里○○路
○段五三九號房屋乙棟（下稱系爭房地）作價二百二十萬元出賣移轉所有權登記於被
上訴人丙○○，而被上訴人甲○○僅支付定金四十五萬元。伊日後知悉訴外人羅阿謀
及被上訴人自始未取得「臺南第二城」之權利，始知受騙，函催被上訴人撤銷並解除
系爭房地買賣契約。被上訴人以不能之給付（即根本不存在之權利）為契約標的物訂
立買賣契約，該買賣契約自始無效。被上訴人侵害伊之權利，依民法第一百九十七條
第二項應負侵權行為損害賠償、回復原狀及返還不當得利之義務等情。先位聲明：求
為命被上訴人將系爭房地移轉登記並交付返還於伊之判決。縱系爭買賣契約生效，被
上訴人應負給付買賣價金義務，因前開買賣標的物權利自始不存在，被上訴人無法律
上原因受利益致伊受損害，買賣契約經伊撤銷及解除，則被上訴人應依民法第一百七
十九條規定返還所受利益等情。備位聲明：求為命被上訴人連帶給付伊一百八十五萬
元及加計法定遲延利息之判決（嗣於原審減縮應受判決事項之聲明，先位聲明：求為
於上訴人退還被上訴人甲○○四十五萬元之同時，命被上訴人丙○○應將系爭房地移
轉登記為上訴人所有，並返還上訴人占有之判決。備位聲明：求為命被上訴人應連帶
給付上訴人一百七十五萬元及加計法定遲延利息之判決）。
被上訴人則以：系爭房地曾由被上訴人丙○○訴求上訴人遷讓房屋，經臺灣桃園地方
法院（下稱桃園地院）判決被上訴人丙○○勝訴確定。且上訴人自訴及告訴伊涉嫌詐
欺等案，均獲判無罪及不起訴處分，是本件無詐欺之事實。系爭房地買賣自始合法有
效，上訴人主張伊侵權行為自屬無據，且罹於二年請求權時效等語。以資抗辯。
原審審理結果，以：查，本件係被上訴人甲○○於七十九年二月間經上訴人及訴外人
彭吉翁、楊筌伊之介紹，與訴外人胡明金、葉步章合夥經營「臺南第二城」之住宅興
建工程，並由甲○○給付三百二十萬元週轉金，同年四月十六日上訴人、楊筌伊、楊
權圻、羅阿謀及甲○○另定協議書，以共同合夥方式繼續經營「臺南第二城」，言明
合夥所得之收益，優先扣除每人之出資（甲○○出資三百二十萬元）外，其餘利潤按
各合夥人所持之股份分配，除收回甲○○與胡明金、葉步章所訂合夥契約，甲○○之
投資款則轉作羅阿謀對胡明金之投資週轉金額，旋羅阿謀同意依其與胡明金所訂契約
取得之房屋二戶，出賣與甲○○之配偶即被上訴人乙○○，並就甲○○支出資款三百
二十萬元，加上被上訴人乙○○支付之現金十萬元，充作定金，並約定由羅阿謀、楊
荃伊與上訴人共同負責於七十九年十月三十日以前將該二戶房地所有權移轉登記於承
買人乙○○之事實，有上訴人所不爭執之合夥契約書、協議書暨不動產買賣契約書等
件為證。被上訴人甲○○之參與合夥投資、退夥，及由被上訴人乙○○取得「臺南第
二城」之「二戶」房地權利，再將其中「一戶」與上訴人所有之不動產互易而抵銷價
金，並登記為被上訴人丙○○所有，均係經各該當事人所同意，被上訴人均無施用何
詐術，亦無不法所有之意圖可言。上訴人主張係受詐欺云云，顯不實在。另訴外人胡
明金固經桃園地院判處詐欺罪刑確定，然該判決係認定詐欺犯行之行為人為胡明金，
而被害人係范玉寶，均與本件兩造當事人無涉。雖上訴人主張該判決內容認定「臺南
第二城」係一虛構不實之情，惟該案判決僅認定「臺南第二城」土地非胡某所有，房
屋亦非其所建，並未稱該「臺南第二城」不存在，是上訴人所指「被上訴人虛構」乙
節，顯非實在。又民法第二百四十六條所規定不能給付係指客觀不能，而「臺南第二
城」即台南市安南區○○○段八八○地號上原「國僑建設公司」與「地主」合建，而
分由「國僑建設公司」取得之編號A53 號乙棟房屋連同土地及法定空地，尚非客觀不
存在之標的，自難據以主張不動產權利轉讓合約書為無效。且既曰「不動產權利轉讓
」，及該合約第一條明定不動產標示：坐落台南市安南區○○○段八八○地號上原「
國僑建設公司」與「地主」合建而分由「國僑建設公司」取得之編號 A53、A54 號二
棟房屋連同房屋基地及法定空地，輾轉由訴外人羅阿謀取得將之於七十九年五月十五
日訂約出賣與甲方（指被上訴人甲○○、乙○○），今由將其中編號A53 號乙幢之權
利轉讓與乙方（即上訴人）。可知當時為契約之轉讓標的者即為被上訴人甲○○、乙
○○對訴外人羅阿謀之債權，要非不能之給付，該契約自屬合法有效，亦非無效之法
律行為可比。又上訴人並無受詐欺之情事，自不得依民法第九十二條第一項之規定撤
銷意思表示。又本件「不動產權利轉讓合約書」中，約定上訴人向被上訴人甲○○、
乙○○買受之前開編號A53 號房地並非不存在，且上訴人向被上訴人甲○○、乙○○
買受者即係「權利」而非實物，況合約書第六條亦約定嗣後若羅阿謀並未依甲方（即
被上訴人甲○○、乙○○）原訂契約履行時，乙方（即上訴人）就轉讓取得之房地應
由乙方向羅阿謀請求履行或追訴，與甲方無關。準此，是項約定係屬債權讓與之特約
，要難謂被上訴人甲○○、乙○○尚應負先取得前開編號A53 號房地之義務。是上訴
人以被上訴人甲○○、乙○○並未先取得編號A53 號房地不能履行前開合約書之義務
為由，而主張被上訴人係屬無法律上原因而受利益，顯屬無理由。綜上，上訴人先位
主張以受被上訴人詐欺之侵權行為（詐欺），而請求被上訴人連帶賠償其損害（時效
完成後，返還不當得利），與撤銷原意思表示請求回復原狀；及備位主張與被上訴人
為系爭房屋地價金相抵銷之權利標的物不存在（給付不能）及被上訴人未履行其義務
（未完全給付），其已解除系爭不動產買賣契約，而請求返還不當得利，均屬無據，
不應准許云云。為其心證之所由得，並說明兩造其餘攻擊防禦方法不予審究之理由，
爰將第一審所為上訴人敗訴之判決予以維持，駁回其上訴，於法核無違誤。上訴論旨
，就原審取捨證據、認定事實暨解釋契約之職權行使，指摘原判決違背法令，求予廢
棄，非有理由。
據上論結，本件上訴為無理由。依民事訴訟法第四百八十一條、第四百四十九條第一
項、第七十八條，判決如主文。
中      華      民      國     九十     年      九      月     十三     日
                              最高法院民事第五庭
                                  審判長法官  朱  錦  娟
                                        法官  顏  南  全
                                        法官  蘇  達  志
                                        法官  許  澍  林
                                        法官  陳  碧  玉
      右正本證明與原本無異
                                              書  記  官
中      華      民      國     九十     年      九      月    二十七    日


司法院資訊處製作；財團法人民間司法改革基金會備份。
